臺灣士林地方法院刑事判決　
111年度金訴字第480號
公  訴  人  臺灣士林地方檢察署檢察官
被      告  陳皞    



選任辯護人  莊佳樺律師（法扶律師）
上列被告因違反洗錢防制法等案件，經檢察官提起公訴（111年
度偵字第7064號），本院判決如下：
　　主    文
陳皞無罪。
　　理    由
一、公訴意旨略以：被告陳皞明知金融機構帳戶資料係供個人使用
    之重要理財及交易工具，關係個人財產及信用之表徵，並知悉
    提供自己之金融帳戶予他人使用，常與詐欺等財產犯罪密切相
    關，使不詳之犯罪集團隱匿真實身分，而幫助犯罪集團掩飾或
    隱匿他人實施詐欺犯罪所得財物之用，竟仍不違其本意，基於
    掩飾特定犯罪所得之去向及幫助犯罪集團詐欺取財之不確定
    故意，於民國110年5月14日，將所申辦之中國信託商業銀行帳
    號000000000000號帳戶（下稱本案帳戶）提款卡提供予真實
    姓名、年籍不詳、通訊軟體LINE顯示名稱「鄭源保」之詐欺集
    團成員。嗣該詐欺集團成員取得本案帳戶後，對告訴人江柏
    容佯稱誤訂飯店，需以手機操作、解除等語，致告訴人陷於
    錯誤，於110年5月19日21時50分，匯款新臺幣（下同）3萬元
    至本案帳戶，旋即遭詐欺集團成員提領。因認被告涉犯刑法
    第30條第1項前段、違反洗錢防制法第2條第2款而犯同法第1
    4條第1項之幫助洗錢罪及刑法第30條第1項前段、第339條第
    1項之幫助詐欺取財罪嫌等語。
二、按犯罪事實應依證據認定之，無證據不得認定犯罪事實，刑
    事訴訟法第154條第2項定有明文。刑事訴訟上證明之資料，
    無論其為直接或間接證據，均須達於通常一般之人均不致有
    所懷疑，而得確信其為真實之程度，始得據為有罪之認定，
    若關於被告是否犯罪之證明未能達此程度，而有合理懷疑之
    存在，致使無從形成有罪之確信，根據「罪證有疑，利於被
    告」之證據法則，即不得遽為不利被告之認定。又按刑事訴
    訟法第161條第1項規定：檢察官就被告犯罪事實，應負舉證
    責任，並指出證明之方法。因此，檢察官對於起訴之犯罪事
    實，應負提出證據及說服之實質舉證責任。倘其所提出之證
    據，不足為被告有罪之積極證明，或其指出證明之方法，無
    從說服法院以形成被告有罪之心證，基於無罪推定之原則，
    自應為被告無罪判決之諭知（最高法院76年台上字第4986號
    、92年台上字第128號判例意旨可資參照）。
三、公訴意旨認被告涉犯前揭罪嫌，無非係以：①被告於偵訊之
    供述；②證人即告訴人於警詢時之證述、臺中市政府警察局
    大雅分局大雅派出所受理詐騙帳戶通報警示簡便格式表1份、
    匯款明細1張；③本案帳戶之相關資料及交易明細各1份；④對話
    紀錄等證據資料，為其主要論據。
四、訊之被告堅決否認犯罪，辯稱：我當時要貸款所以提供我的
    帳戶提款卡，因為他們說這是他們的程序，我只給了提款卡
    ，用來控制裡面的金流讓我貸款，他們是配合聯邦銀行等語
    ；辯護人則為被告辯稱略以：被告因急於籌款以免股票違約
    交割，苦於無法向銀行辦理貸款，方一時不察而受自稱「鄭
    源保」之人所騙，為辦理貸款而提供個人銀行存摺、提款卡
    ，詎料被告受到富邦銀行通知帳戶遭凍結，立刻詢問「鄭源
    保」，復因不諳民間借貸之辦理方式，聽到「鄭源保」安撫
    說詞也只等待回應，「鄭源保」隨後向被告表示辦理貸款已
    完成，但要求被告匯款手續費5萬元方能撥出借貸款項，且
    如此被告帳戶就不會被凍結，被告乃於110年5月25日匯款5
    萬元至「鄭源保」指定之陳兆富帳戶，被告匯款後一再詢問
    「鄭源保」貸款承辦進度，「鄭源保」皆無回應，被告始知
    受騙，被告並無任何幫助犯罪集團詐欺取財及洗錢之意，請
    為無罪之判決。被告受騙部分，陳兆富已經臺灣苗栗地方法
    院110年度訴字第572號、111年度訴字第32號判決等語。
五、經查：
(一)被告於110年5月14日，將其所申設持有之本案帳戶之提款卡
    及密碼，依真實姓名年籍不詳自稱「鄭源保」之指示，以統
    一便利商店店到店之方式，寄送予真實姓名年籍不詳自稱「
    蔡坤廷」之人收受，嗣「鄭源保」、「蔡坤廷」與其所屬之
    詐欺集團成員共同基於意圖為自己不法所有之犯意聯絡，由
    該詐欺集團中真實姓名年籍不詳之成年人，於同年5月間某
    日起，偽以KUN HOTEL客服人員，撥打電話予告訴人，佯稱
    工作人員設定錯誤，導致設定為團體戶，會自動扣款，再偽
    以花旗銀行人員，佯以辦理退款需轉匯至指定帳戶云云，致
    告訴人陷於錯誤，於110年5月19日21時50分，匯款3萬元至本
    案帳戶內，旋遭詐欺集團提領一空等情，業據證人即告訴人
    於警詢時證述明確（偵卷第43頁至第46頁），並有中國信託
    商業銀行股份有限公司110年7月13日中信銀字第1102248391
    61772號函暨本案帳戶基本資料、存款交易明細、自動化交
    易LOG資料-財金交易、中國信託銀行自動櫃員機交易明細表
    、手機來電紀錄截圖、收取被告提款卡之取件明細與寄送提
    款卡、存摺之包裝外盒在卷足憑（偵卷第27頁至第33頁、第
    47頁、第71頁至第72頁、本院111年度審金訴字第439號卷《
    下稱審金訴卷》第75頁至第77頁），並為被告所不爭執（本
    院卷第46頁至第47頁），應堪信為真實。則被告所有之本案
    帳戶確遭詐欺集團利用作為詐騙告訴人之犯罪工具之事實，
    固足堪認定。
(二)然詐欺集團成員取得供詐欺使用帳戶之可能原因多端，或因
    帳戶持有人認有利可圖而自行提供，抑或於無意間洩漏，甚
    或遭詐騙、脅迫始提供予詐欺集團成員，皆不無可能，並非
    必然係出於幫助該詐欺集團成員或掩飾、隱匿他人詐欺所得
    之去向之未必故意而為之，苟帳戶所有人提供帳戶予他人時
    ，主觀上並無幫助他人為詐欺犯罪及掩飾、隱匿他人詐欺所
    得之去向之認識，自難僅憑被害人遭詐欺之款項係匯入詐欺
    集團使用之該帳戶，即認該帳戶之所有人確有幫助詐欺取財
    及掩飾、隱匿詐欺取財所得去向之洗錢犯行。而邇來確有不
    法份子以協助代辦貸款或應徵工作為餌，在報紙、網路上刊
    登廣告，或經由電話招攬，藉機向欲辦理貸款或應徵工作之
    人騙取金融帳戶存摺、金融卡及密碼等帳戶資料。且一般人
    對於社會事物之警覺性或風險評估，常因人而異，此觀諸詐
    欺集團之詐騙手法雖經政府大力宣導及媒體大幅報導，仍有
    眾多被害人受騙，且被害金額甚高，其中亦不乏高級知識分
    子等情，即可明瞭。是有關詐欺、洗錢犯罪成立之有無，自
    不得逕以被告所有之帳戶資料是否交付他人而淪為犯罪集團
    使用以為斷，尚須衡酌被告所辯提供帳戶之原因是否可採，
    並綜合相關證據資料，本於推理作用、經驗法則，以為判斷
    之基礎。從而，本件應予審究者厥為：被告究係基於何原因
    提供本案帳戶之提款卡及密碼，且被告對於該帳戶因此即可
    能供他人作為犯罪工具，作為向告訴人詐欺取財之匯款帳戶
    之用，或作為掩飾或隱匿他人詐欺所得之去向之用，主觀上
    有無認識或預見。茲分述如下：
 1、被告就其於110年5月間因有資金需求，惟因工作性質而無法
    向銀行貸款，乃於同年月13日間於網際網路9597借錢網尋覓
    貸款機會，嗣於同年月14日，即有自稱「鄭源保」之人以通
    訊軟體LINE訊息，與被告取得聯繫，告知能夠協助被告辦理
    貸款，惟被告需提供金融帳戶之提款卡及密碼作為製作金流
    所用之詞，被告遂依指示，於110年5月14日將本案帳戶及其
    他金融帳戶之提款卡及密碼以統一便利商店店到店之方式，
    寄送予「蔡坤廷」等情，於偵訊及本院均供述一致（偵卷第
    87頁至第93頁、審金訴卷第26頁、本院卷第46頁、第96頁至
    第97頁），並提出「9597借錢網」及被告留言之截圖畫面、
    被告與自稱為貸款專員之通聯記錄、鄭源保之LINE帳號截圖
    、被告與鄭源保之完整對話紀錄附卷可查（審金訴卷第41頁
    至第72頁），且觀諸前開對話紀錄，被告與「鄭源保」之對
    話時間橫跨110年5月14日至6月10日，對話過程連續順暢，
    沒有中斷，又被告於交付帳戶資料前，為確認所交付之帳戶
    係得以使用，而存入1萬元、5,000元至其台新商業銀行、台
    北富邦商業銀行內，並告知對方係為免違約交割而辦理貸款
    ，對貸款之可得金額、利息、手續費，何時可取得貸款甚為
    在意，堪認被告辯稱其確有借款並還款之真意，因而誤信「
    鄭源保」之詞，始寄出本案帳戶之提款卡及密碼等語，尚非
    全然無稽。
 2、再者，被告於其所交付之帳戶遭警示後，即詢問「鄭源保」
    發生何事，並表示「老大這樣我還怎麼辦貸款啊」、「我的
    帳戶都被列管我要用錢了」等語，經「鄭源保」於同年5月2
    1日稱「公司的也在被清查」、「所以我們趕緊先把這些合
    約補好可以讓事情圓滿落幕」等語，並於同年月22日要求被
    告匯款，此從被告於同年月24日稱「老大我找不到人借啦」
    、「都到這裡了！差一步你也說明天能放款？」、「你還叫
    我借錢！我也希望能省則省啊」、「我想知道我即使籌到錢
    我要怎麼交付」、「所有能用的卡都不能用了」、「貸款撥
    下來我的警示帳戶就會不見嗎？」等語可知，且被告確實於
    同年月25日匯款5萬元至「鄭源保」指定之陳兆富所申設之
    聯邦商業銀行帳號000000000000號帳戶等情，除有前開對話
    紀錄可佐，並有匯款單附卷可參（審金訴卷第79頁），綜合
    上情可見被告當時財務確屬困窘，有資金迫切需求孔急，始
    於聯繫後順應「鄭源保」之要求一一提出其個人之基本資料
    及本案帳戶提款卡及密碼，甚至依其指示匯款。準此，「鄭
    源保」顯係詐欺集團之成員或係助力者，虛應同意貸款，並
    逐步設下陷阱，誘使被告入殼，進一步配合詐欺集團之運作
    。而被告當時主觀之意念僅圖求即時貸得款項應急，已無閒
    瑕考慮其他想法或防備警覺之心。被告所辯誤信「鄭源保」
    為承貸款業務者且可為其申辦貸款及因而提供本案帳戶資料
    ，信而有徵，並非出於虛佞，應可採信。
 3、復被告於本件行為雖已28歲，自承有貸款經驗，然參其係國
    立臺灣戲曲學院畢業，為UBER司機（偵卷第89頁、本院卷第
    98頁），無任何犯罪前科紀錄，有臺灣高等法院被告前案紀
    錄表存卷可查（本院卷第9頁），是以被告之智識程度，相
    對單純之工作性質，且從詐欺集團常用「製造金流、美化帳
    戶」之手法，輕易騙取他人帳戶存摺等資料，顯見不少人均
    認為個人金融帳戶如有高額現金匯入，可能較易獲得金融機
    構同意辦理個人貸款，才會成為詐欺集團慣用之詐術手段，
    是被告因一時思慮不周，受對方欺矇而誤信「製造金流、美
    化帳戶，以便通過銀行貸款門檻」之手法細膩、計劃周詳之
    詐欺手法等情為真，因而提供本案帳戶資料，並依指示匯款
    ，核屬可能，則被告案發當時未必具有一般人之警覺程度，
    其是否能洞悉上開詐欺集團之技倆，顯非無疑，被告自可能
    因不諳法律，誤信「鄭源保」所言為真，因此瓦解心防，未
    能小心求證，而將本案帳戶等資料交予他人，尚不能以吾等
    客觀常人智識經驗、甚至從事犯罪偵查、審判工作者之智識
    經驗為基準，遽予推論被告必具相同警覺程度。況觀諸前開
    對話紀錄，被告於交付帳戶、依指示匯款後，仍連續數日傳
    送訊息與「鄭源保」確認貸款是否成功、貸款金額何時可下
    來，亦徵被告無欲任由他人違法使用帳戶之心態。從而，被
    告或有疏失不夠警覺之處，惟此思慮不周與其主觀上預見及
    容任他人遂行不法行為，實無必然關連性，或能認被告欠缺
    注意而明顯有過失，然刑法對於過失幫助詐欺犯，並未設有
    處罰規定，被告至多僅應負民事侵權行為損害賠償責任，仍
    難遽論被告對於本案帳戶遭詐欺集團用以詐騙告訴人，或作
    為掩飾或隱匿他人詐欺所得之去向，有何預見其發生而不違
    背本意之犯意，自難認被告具有幫助詐欺、洗錢之不確定故
    意，故其所為尚與幫助詐欺取財罪、洗錢罪之構成要件有間
    。
六、綜上所述，就公訴意旨所稱被告所涉之犯行，檢察官所提出
    之證據尚難認已達於通常一般人均不致有所懷疑，而得確信
    其為真實之程度，是依無罪推定及有疑唯利被告之原則，本
    院即無從為有罪之認定，則依前揭規定及說明，即應為無罪
    之諭知，以示審慎。
據上論斷，應依刑事訴訟法第301條第1項，判決如主文。
本案經檢察官林思吟提起公訴，檢察官林在培到庭執行職務。
中　　華　　民　　國　　111 　年　　11　　月　　 9　　日
                  刑事第六庭  審判長  法  官  雷雯華
                                      法  官  林哲安
                                      法  官  李欣潔
以上正本證明與原本無異。
如不服本判決應於收受送達後20日內向本院提出上訴書狀，並應
敘述具體理由。其未敘述上訴理由者，應於上訴期間屆滿後20日
內向本院補提理由書（均須按他造當事人之人數附繕本）「切勿
逕送上級法院」。
                                      書記官  卓采薇
中　　華　　民　　國　　111 　年　　11　　月　　11　　日